【裁判字號】    89,簡上,15
【裁判日期】    890608
【裁判案由】    返還支票等
【裁判全文】
臺灣桃園地方法院民事判決  八十九年度簡上字第十五號
    上  訴  人  甲○○
    訴訟代理人  陳鄭權律師
    複  代理人  陳韻如律師
                陳鼎正律師
                徐建弘律師
    被上訴人    乙○○
右當事人間請求返還支票等事件，上訴人對於中華民國八十八年十一月十八日本院中
壢簡易庭八十八年度壢簡字第七五六號第一審判決提起上訴，本院判決如左：
    主  文
上訴駁回。
第二審訴訟費用由上訴人負擔。
    事  實
甲、上訴人方面：
一、聲明：
  （一）、原判決廢棄。
  （二）、被上訴人應給付上訴人新台幣（下同）十二萬四千元及自起訴狀繕本送達
          翌日起至清償日止，按年利率百分之五計算之利息。
二、陳述：除與原審判決書所載者相同茲予引用外，補稱：
  （一）、本件上訴人請求被上訴人交還之系爭中央信託局中壢分局為付款人之票號
          ＣＬ0000000號、ＣＬ0000000號，面額分別為五萬四千元
          及七萬元之支票各乙紙，業已因被上訴人領取票款而將支票交付付款人，
          此有中央信託局中壢分局八十九壢發營字第００九一號函在卷可稽，查「
          不當得利之受領人，除返還其所受之利益外，如本於該利益更有所取得者
          ，並應返還。但依其利益之性質或其他情形不能返還者，應償還其價額。
          」民法第一百八十一條定有明文，是被上訴人自應償還支票之數額十二萬
          四千元，又因情事變更而以他項聲明代最初之聲明，於訴訟中本得自由為
          之，此觀之民事訴訟法第二百五十六條第二款（應為該現行法之第二百五
          十五條第四款）後自明，被上訴人既因將系爭支票提示付款而無法交還上
          訴人，自有前揭情事變更原則之情形，爰更正上訴聲明如第二項所示。
  （二）、被上訴人雖抗辯系爭二紙支票係上訴人因頂讓店面事宜而交付，惟查該頂
          讓店面之協議係包含「訂立租約承繼店面之使用權」及「受讓店內之裝璜
          設備」，苟無法取得店面使用之權利則所謂「頂讓店面」之契約即無由成
          立，是兩造預見及此而為之協議即上訴人交付系爭支票二紙以頂讓被上訴
          人之店面，但因該店面之不動產所有權非屬於被上訴人，故必須以上訴人
          承租店面之租約成立為停止條件，租約既協議未成，何來「頂店」之有？
          原審末行使闡明權遽為不利上訴人之判決於法自有未合。
  （三）、事實上，上訴人乃因前揭租約未能訂立，系爭支票又遭被上訴人占有不還
          ，一時情急，方才與蘇碧如將票據謊報遺失而致罹刑責。兩造之頂讓店面
          協議確因租約未能訂立之停止條件不成就而未能生效，被上訴人占有系爭
          支票即無法律上原因，自應交還上訴人。退步言之，縱該頂店之協議，可
          認因兩造之合意而成立生效，該契約亦因被上訴人履行訂立租約之給付不
          能而得解除，爰再以本訴狀繕本之送達為解除契約之意思表示。
  （四）、復查兩造頂店協議成否所繫之停止條件，既在於上訴人需得到店面所有權
          人同意而訂立租約，而租約始終未談成，此觀之證人戴興沼於八十九年三
          月八日鈞院審理時所證稱「．．．後來乙○○和甲○○有到我家，乙○○
          有跟我講，如果房子有要出租，希望我優先租給甲○○，我說房子還沒還
          我，所以不能再出租，但是如果雙方條件相符，徵信也沒問題我當然要再
          出租，當時房子還沒還，乙○○交還房子之後，甲○○並沒有再來談承租
          之事情．．．」、「（對乙○○所述有何意見？）我沒有跟甲○○簽約，
          我母親也不可能和甲○○簽約，我媽年紀七十歲也不認識字而且房子也是
          我所有」等語。此外並有證人所提出渠與被上訴人在八十六年十月間因返
          還房屋事件訴訟中所成立之和解筆錄，足證被上訴人確有拒絕遷讓房屋且
          和解後又不履行的情形，是證人戴興沼根本不可能將房屋租給上訴人，足
          證人兩造當時頂店之協議因停止條件未成就而未能生效甚明。況被上訴人
          於頂店協議中所承諾應有裝潢設備等情根本不實在，上訴人業已撤銷頂店
          之意思表示，此經證人證述甚明。頂店之協議既不存在，被上訴人自應將
          所收受系爭支票之利益共十二萬四千元返還上訴人。
三、證據：援用原審之立證方法。
乙、被上訴人方面：
一、聲明：駁回上訴。
二、陳述：除與原審判決書所載者相同茲予引用外，補稱：被上訴人係向訴外人戴興
    沼承租座落桃園縣中壢市○○路十號房屋作為辦公室，嗣被上訴人與戴興沼成立
    訴訟上和解，被上訴人應於民國八十六年十一月三十日前遷出該屋，被上訴人遂
    與上訴人洽談店面頂讓事宜，上訴人同意以十二萬四千元價格受讓系爭店面及店
    內之辦公設備，上訴人並於八十七年二月二十七日交付訴外人蘇碧如所簽發如附
    表所示之支票二紙予被上訴人以為付款。被上訴人也曾與上訴人一同前往與戴興
    沼商談洽租店面事宜，戴興沼曾同意如果條件合得來，當然願意將房屋再租予上
    訴人。惟上訴人竟事後反悔，不願受讓店內設備及承租系爭店面。訴外人蘇碧如
    已給付系爭票款予被上訴人，蘇碧如並取回系爭支票二紙。被上訴人並無不當得
    利。
三、證據：援用原審之立證方法外，並提出被上訴人已於八十七年二月二十八日將系
    爭房屋之鎖匙交還房東戴興沼之母廖勤妹之證明書影本一份、本院八十六年壢簡
    字第七七六號和解筆錄及八十八年度壢簡字第九七六號和解筆錄（均為影本）為
    證，並聲請傳訊證人戴興沼。
丙、本院依職權向中央信託局中壢分局調閱系支票之兌現紀錄。
    理    由
一、本件上訴人起訴主張伊於八十七年二、三月間因擬頂讓被上訴人店面而交付第三
    人蘇碧如分別於八十七年三月十六日及八十七年二月二十八日所簽發，票號分別
    為ＣＬ0000000號及ＣＬ0000000號，金額為五萬四千元及七萬元
    之支票各一張，作為頂讓店內設備之對價，惟租賃店面事宜與房東協議未成，被
    上訴人竟拒將前開票據返還。兩造間之頂店契約，係以上訴人與訴外人戴興沼之
    租賃契約有效成立為停止條件，茲因該租賃契約未能有效成立，系爭兩造間之頂
    讓店面契約即尚未生效，上訴人茲撤銷頂讓店面之意思表示，兩造之頂店契約自
    始失效，被上訴人已向蘇碧如領取票款，系爭支票已返還不能，被上訴人受領該
    票款即屬不當得利，致上訴人受有損害等情，並提出存證信函一份、台灣桃園地
    方法院檢察署八十七年度偵字第七五八五號、本院中壢簡易庭八十七年度壢簡字
    第六五四號刑事簡易判決為證，援引民法第一百七十九條不當得利之規定並為訴
    之變更後，訴請被上訴人給付上訴人十二萬四千元及法定遲延利息。被上訴人則
    以上訴人同意以十二萬四千元向被上訴人頂讓店面後，上訴人方將系爭支票交付
    被上訴人，上訴人係自己事後反悔而未與房東戴興沼訂立租約等語，資為抗辯，
    並提出被上訴人已於八十七年二月二十八日將系爭房屋之鎖匙交還房東戴興沼之
    母廖勤妹之證明書影本一份為證。
二、經查：
  （一）、本件上訴人於原審請求被上訴人交還之系爭中央信託局中壢分局為付款人
          之票號ＣＬ0000000號、ＣＬ0000000號，面額分別為五萬
          四千元及七萬元之支票各乙紙，業已因被上訴人領取票款而將支票交付付
          款人，此有中央信託局中壢分局八十九壢鶯字第００九一號函在卷可稽，
          上訴人茲依民事訴訟法第四百三十六條之一第三項、準用同法第四百四十
          六條第一項但書及同法第二百五十五條第四款「因情事變更而以他項聲明
          代最初之聲明」規定，而更正其上訴聲明如其聲明欄第二項所示，於法並
          無不合，應許其為訴之變更，合先說明。
  （二）、上訴人於八十七年二、三月間，因擬頂讓被上訴人之前揭店面而交付第三
          人蘇碧如分別於八十七年三月十六日及八十七年二月二十八日所簽發，票
          號分別為ＣＬ0000000號及ＣＬ0000000號，金額各為五萬
          四千元及七萬元之支票共二紙，作為頂讓店內設備之對價，惟上訴人並未
          與該店面之所有權人戴興沼訂立租賃契約，被上訴人已受領十二萬四千元
          之票款等情，兩造並無爭執，自堪信為真實。上訴人雖主張兩造頂讓店面
          之協議係包含「訂立租約承繼店面之使用權」及「受讓店內之裝潢設備」
          ，苟無法取得店面使用之權利則所謂「頂讓店面」之契約即無由成立，即
          兩造預見該店面之不動產所有權非屬於被上訴人，故必須以上訴人承租店
          面之租約成立為停止條件，租約既協議未成，何來「頂店」之有？云云，
          惟此為上訴人所否認，上訴人辯稱該票款僅用以支付店內設備之用，並非
          租金之先付。按頂讓店面之人除受讓店內之設備、裝潢外，固通常有取得
          該店面使用權之意思，然「頂讓店內設備」之契約與「取得該店使用權（
          本件應為承租權）」之契約，並非不可分離，尤以店面設備之所有權人與
          店面不動產所有權人不同一之情形更為顯然，因兩契約之主體並不相同。
          是以，除上訴人與被上訴人有以「取得該店使用權（本件應為承租權）」
          之契約成立生效，為兩造「頂讓店面」契約之停止條件之意思表示外，尚
          難僅以「兩造應可預見該店面之不動產所有權非屬於被上訴人，故必須以
          上訴人承租店面之租約成立為停止條件。」，即認兩造之頂店契約附有停
          止條件，況上訴人明知被上訴人並非該店面不動產所有權人，衡情亦無先
          行支付租金予被上訴人之理？被上訴人辯稱十二萬四千元係受讓店內設備
          等語，堪以採信。從而上訴人此部分之主張，並無足採。
  （三）、縱兩造間之頂店契約附有以租賃契約成立生效為停止條件，惟參諸系爭店
          面不動產之所有權人戴興沼於本院理時到庭證稱：「．．．後來乙○○和
          甲○○有到我家，乙○○有跟我講，如果房子有要出租，希望我優先租給
          甲○○，我說房子還沒還我，所以不能再出租，但是如果雙方條件相符，
          徵信也沒問題我當然要再出租，當時房子還沒還，乙○○交還房子之後，
          甲○○並沒有再來談承租之事情。」，足證兩造頂店契約成立後，上訴人
          並未再與訴外人戴興沼洽商訂立租約之事，即並無證據證明該停止條件已
          確定無法成就且不能證明條件無法成就係可歸責於被上訴人，上訴人並不
          能以此為由主張解除兩造間之頂店契約。又，上訴人雖聲明撤銷其頂店之
          意思表示，惟上訴人並未舉證證明其意思表示有何得撤銷之原因，故被上
          訴人受領系爭票款，並非無法律上之原因。
三、綜上，上訴人依不當得利之法律關係，訴請被上訴人給付十二萬四千元及自起訴
    狀繕本送達翌日起至清償日止，按年利率百分之五計算之法定遲延利息，即屬無
    據，應予駁回。原審為上訴人敗訴之判決，並無不合。上訴意旨指摘原判決不當
    ，求予廢棄改判，為無理由，應予駁回。
據上論結，本件上訴為無理由，依民事訴訟法第四百三十六條之一第三項、第四百四
十九條第一項、第七十八條，判決如主文。
中      華      民      國    八十九    年      六      月      八      日
                            臺灣桃園地方法院民事第二庭
~B審判長法官  黃國忠
~B法      官  游紅桃
~B法      官  張淑芬
右為正本係照原本作成
中      華      民      國    八十九    年      六      月      十四    日
~B法院書記官  楊美慧


司法院資訊處製作；財團法人民間司法改革基金會備份。
